【裁判字號】    98,上易,2806
【裁判日期】    990106
【裁判案由】    詐欺
【裁判全文】
臺灣高等法院刑事判決                98年度上易字第2806號
上  訴  人  臺灣桃園地方法院檢察署檢察官
被      告  丁○○
                      巷71弄83號7樓
                      巷71弄83號2樓
上列上訴人因被告詐欺案件，不服臺灣桃園地方法院98年度易字
第857 號，中華民國98年9月28日第一審判決（起訴案號：臺灣
桃園地方法院檢察署97年度偵字第4232、8745號），提起上訴，
本院判決如下：
    主  文
上訴駁回。
    理  由
壹、公訴意旨略以：被告丁○○能預見提供金融機構帳戶之存摺
    、金融卡及密碼予他人使用，足以幫助他人提領詐欺之犯罪
    所得，竟仍不違背其本意，基於幫助該收購者實施詐欺行為
    之不確定故意，於民國96年12月27日前某日，在臺灣地區某
    不詳處所，將其所申辦之兆豐國際商業銀行桃園分行000000
    00000 號帳戶、臺灣銀行桃園分行000000000000號帳戶之存
    摺、金融卡及密碼，以不詳之代價出售予某姓名不之詐欺集
    團成員。嗣該不詳詐欺集團成員分別於：(一)96年12月26日晚
    間8時30分許，撥打電話予甲○○，佯稱其網路購物匯款時
    出問題，恐產生被分期扣款錯誤，致甲○○陷於錯誤，於同
    日晚間9時45分許，依其指示至自動櫃員機操作提款機，因
    而匯款新臺幣（下同）29,987元至被告上開兆豐國際商業銀
    行桃園分行帳戶內；(二)96年12月26日某時，撥打電話予丙○○，佯稱網路購物時ATM操作設定錯誤，每月將會固定扣款
    至約定帳戶，致丙○○陷於錯誤，於同日晚間7時44分許，
    依其指示至自動櫃員機操作提款機，而匯款1,984元（聲請
    簡易判決處刑書誤載為1萬7,800元）至被告上開兆豐國際商
    業銀行桃園分行帳戶內；(三)97年1月3日下午3時許，撥打電
    話予李建德，向其佯裝為彰化地檢署檢察官洪嘉文，謊稱乙○○帳戶遭盜用，須將帳戶內金額轉出受監管48小時，致乙○○陷於錯誤，於同日下午3時24分許，依其指示至合作金
    庫銀行中興分行臨櫃匯款40萬元至被告上開臺灣銀行桃園分
    行帳戶內。嗣經甲○○、丙○○、乙○○察覺有異報警處理
    ，循線查悉上情。因認被告涉犯刑法第30條第1項、第339條
    第1項之幫助詐欺取財罪嫌。
貳、程序部分
一、按被告以外之人於審判外之陳述，雖不符前四條之規定，而
    經當事人於審判程序同意作為證據，法院審酌該言詞陳述或
    書面陳述作成時之情況，認為適當者，亦得為證據，刑事訴
    訟法第159 條之5 第1 項復有明定，本件證人即被害人甲○○、丙○○、乙○○於警詢所為之證述固屬被告以外之人於
    審判外之陳述，惟檢察官及被告於本院審理時悉表明同意援
    用該項證據方法，本院審酌並無證據顯示員警對之取證之過
    程存何不法、不當或應詢時該證人之心理有遭致外力強制、
    壓抑之情事，因之，以之充為證據核屬適當，依前揭法條規
    定，甲○○、丙○○、乙○○於警詢所為之證詞自有證據能
    力。
二、另本件認定事實所引用之卷內所有文書證據，檢察官及被告
    並未主張排除前開書證之證據能力，且迄於本院言詞辯論終
    結前均未表示異議，本院審酌前開書證並無證據證明係公務
    員違背法定程式所取得，亦無刑事訴訟法第159 條之4 之顯
    有不可信之情況與不得作為證據之情形，本件認定事實所引
    用之卷內所有文書證據，亦均認為有證據能力。
三、檢察官聲請以簡易判決處刑之案件，經法院認有刑事訴訟法
    第451 條之1 第4 項但書所定之情形者，應適用通常程序審
    判之，刑事訴訟法第452 條定有明文。查本件檢察官聲請簡
    易判決處刑（97年度偵字第4232、8745號），經原審法院審
    理後認合於刑事訴訟法第451 條之第4 項但書第3 款之情形
    ，不宜以簡易判決處刑，乃改依通常程序審理判決，合先敘
    明。
、實體事項
一、按犯罪事實應依證據認定之，無證據不得認定犯罪事實；不
    能證明被告犯罪者，應諭知無罪判決，刑事訴訟法第154 條
    第2 項、第301 條第1 項分別定有明文。次按事實之認定，
    應憑證據，如未能發現確實之證據，或證據不足以證明，自
    不能以推測或擬制之方法，以為裁判基礎；再以犯罪事實所
    憑之證據，無論係直接證據或間接證據，其為訴訟上之證明
    ，須於一般人均不致有所懷疑而得確信為真實之程度，始得
    據為有罪之認定，倘其證明尚未達此程度而尚有合理之懷疑
    存在時，本諸無罪推定原則，自應為被告無罪之諭知。又被
    告否認犯罪事實所持辯解縱使不能成立，除非有確實證據足
    以證明對於被告犯罪已無合理之懷疑外，不能遽為有罪之認
    定；刑事訴訟法規定被告有緘默權，被告基於不自證己罪原
    則，既無供述之義務，亦不負自證清白之責任，不能因被告
    未能提出證據資料證明其無罪，或對於被訴之犯罪事實不置
    可否，即認定其有罪，最高法院92年度台上字第2570號判決
    意旨足資參酌。準此，法院僅有調查而無蒐集證據之義務（
    參見最高法院91年度台上字第5846號判決意旨），而檢察官
    於訴訟上應負提出證據及說服之實質舉證責任，且認定被告
    有罪之證據，須達到使事實審法官有「確信」之心證時，方
    得為被告有罪之判斷。若依負追訴犯罪職責之檢察官所提出
    之證據，尚無法使事實審法官有此程度之心證時，自應為有
    利於被告之認定（參見最高法院92年度台上字第128 號判例
    意旨）。
二、本件公訴意旨認被告涉犯幫助詐欺取財罪嫌，無非係以被害
    人即證人甲○○、丙○○、乙○○等人遭騙之金錢，均係匯
    入被告於兆豐國際商業銀行桃園分行、臺灣銀行桃園分行所
    開立之帳戶內再遭人提領，並舉各該被害人之證述、轉帳資
    料及被告之開戶資料為證，先行認定上開帳戶之存摺及提款
    卡均係被告出售予詐騙集團，進而推論被告主觀上有幫助詐
    欺之犯意為論據。惟查：
  (一)本件被害人甲○○、丙○○分別於96年12月26日晚間，遭不
    詳詐欺集團之成員以電話施以詐騙，而分別匯款29,987元、
    1,984 元至被告丁○○上開兆豐國際商業銀行桃園分行帳號
    00000000000 號帳戶內、被害人乙○○於97年1 月3 日下午
    3 時許，遭不詳詐欺集團之成員佯裝臺灣彰化地方法院檢察
    官之方式施以詐騙，乃匯款40萬元至被告丁○○臺灣銀行桃
    園分行帳號000000000000號帳戶內，並旋由詐騙集團成員跨
    行提領一空等情，固業據證人甲○○、丙○○、乙○○於警
    詢時證述明確，復有甲○○郵政自動櫃員機交易明細表、乙○○合作金庫銀行匯款申請書回條、兆豐國際商業銀行桃園
    分行97年1 月11日（96）中桃總發字第16號函暨檢送之丁○○開戶基本資料及交易明細表、臺灣銀行桃園分行97年4 月
    17日桃園贏字第09750010671 號函暨檢送之丁○○開戶基本
    資料、臺灣銀行客戶往來明細查詢單等資料在卷可按而堪認
    定。然詐騙集團成員取得被告兆豐國際商業銀行桃園分行、
    臺灣銀行桃園分行帳戶存摺、提款卡及密碼之原因，容有多
    端，除被告自行出售外，亦有遭侵占、遭竊或遺失而輾轉流
    入該詐騙集團成員之手之可能，是單憑證人甲○○、丙○○
    、乙○○等人遭詐騙之款項係匯入被告所開立帳戶之情事，
    實不足以逕認或間接推論被告有出售其所有之兆豐國際商業
    銀行桃園分行、臺灣銀行桃園分行帳戶金融資料予詐騙集團
    之事實，而仍須佐以其他事證，始能為不利於被告之認定。
  (二)本件訊之被告，惟其堅決否認有交付帳戶予他人之事，並辯
    稱：伊上開兩本帳戶之存摺、提款卡均交由媽媽放置於房間
    床鋪底下之抽屜保管，提款卡密碼是媽媽寫在存摺上，而該
    兩本帳戶存摺係因媽媽無法提領伊工作之薪資時始發覺遺失
    等語，核與被告之母親即證人白秀枝，到庭結證證稱：「被
    告所有之兆豐國際商業銀行桃園分行、臺灣銀行桃園分行帳
    戶之存摺、印鑑、提款卡都是由我在保管，我都將上開帳戶
    金融資料放在被告睡覺的床底的抽屜，因為我不識字又怕忘
    記，所以將被告上開金融提款卡的密碼都寫在存摺裡面，我
    是持被告臺灣中小企業銀行提款卡要去臺灣中小企業銀行提
    款機跨行領錢時，領不出來，經向臺灣中小企業銀行人員查
    詢才知道被告所有之帳戶均遭到凍結，我在陪被告去警局作
    筆錄後回家查看，才發現帳戶存摺都不見了，我不知道為何
    會被人利用」等語相符（見97年度桃簡字第1445號卷第16至
    20頁），足見被告上揭辯稱所言非虛，是證人白秀枝既證述
    被告上開帳戶係由其保管亦為其將密碼書寫於存摺之上，則
    於事理上，容有合理的懷疑，被告上開帳戶係其母親白秀枝
    交付予詐騙集團使用而非被告所交付，從而以被告交付存摺
    、金融卡為前提，進一步認定被告主觀上有幫助詐欺之未必
    故意之推論，即失所附麗，自無法酌採。
三、原判決以本案依公訴人所舉之證據，並無法使法院確信被告
    有出售其存摺、提款卡之幫助詐欺犯行，認無法證明被告犯
    罪。至上訴意旨稱證人白秀枝所證述係放置於被告所睡床底
    之抽屜內一節，則核與被告於法院審理時供稱: 上開二帳戶
    原係放置於其母白秀枝房間床底之抽屜內等語不符云云，查
    被告家只有三個房間，被告有二個哥哥，二個哥哥在家時，
    被告和媽媽睡一間，當時有一個哥哥不在，故其媽媽睡哥哥
    房間，被告則仍睡原與母親所睡房間，以致所供有所出入，
    實則相符等情業據被告敘明在卷；又上訴理由以：被告於97
    年1 月9 日、同年1 月19日即二度因本案帳戶遭詐騙集團使
    用之事，前往警局接受詢問，如其於警詢時所辯: 該等帳戶
    之存摺、提款卡已遺失云云。詎被告於檢察官於97年5 月1
    日偵查中，經檢察官第一次詢以「存簿、金融卡、密碼，有
    無遺失過？」時，竟答稱: 「沒有。」等語，惟查被告於檢
    察官該次訊問中固稱沒有遺失過，惟檢察官緊接訊以：「現
    在存簿、金融卡在哪？」被告隨即答稱：「不見了，97年才
    知道不見了，在我家桃園縣八德市遺失」等語，有偵查卷筆
    錄在卷足憑，是以該前後筆錄觀之，被告先前答訊似因不明
    檢察官訊問真意以致不符，其實以後語觀之被告所有存簿、
    金融卡確在伊家桃園縣八德市遺失無疑，公訴人顯截取片段
    提起上訴，亦無理由，此外上訴理由僅係就原審已詳加調查
    及判決理由已說明之事項，再為單純之事實上爭執，亦不足
    以認為原判決有何不當或違法，而構成應予撤銷之具體事由
    。從而原審諭知被告無罪，咸無不當。檢察官上訴無理由，
    應予駁回。
據上論結，應依刑事訴訟法第368條，判決如主文。
本案經檢察官郭弘佑到庭執行職務。
中    華    民    國    99    年    1     月    6     日
                  刑事第二庭審判長法  官  洪光燦
                                  法  官  林恆吉
                                  法  官  宋明蒼
以上正本證明與原本無異。
不得上訴。
                                  書記官  駱麗君
中    華    民    國    99    年    1     月    6     日


司法院資訊處製作；財團法人民間司法改革基金會備份。
